臺灣臺中地方法院民事簡易判決
110年度豐簡字第277號
原      告  林阿釵  
訴訟代理人  林沛妤律師
被      告  黃祺惠  
訴訟代理人  張世昌  
被      告  台灣糖業股份有限公司

法定代理人  陳昭義  
訴訟代理人  林益輝律師
被      告  林福春  
            羅蔡香心
            林森炳  

            鄧陳秀緣
            黃遠忠  

            林木榮  
            林宗裕  

            林樂洋  
上  一  人
訴訟代理人  林松瑋  

被      告  林木發  
上列當事人間請求確認通行權存在等事件，本院於民國111年5月
3日言詞辯論終結，判決如下：
    主      文
一、確認原告就被告台灣糖業股份有限公司所有坐落臺中市○○區
    ○○段00000地號土地如附圖二（即臺中市雅潭地政事務所收
    件日期110年8月24日土地複丈成果圖）編號D所示土地（面
    積1.0平方公尺，承租人為被告林木榮、林宗裕、林樂洋）
    、同段132-7地號土地如附圖二編號E所示土地（面積5.0平
    方公尺，承租人為被告林木發）、同段133地號土地如附圖
    二編號F所示土地（面積205平方公尺，承租人為被告林福春
    、羅蔡香心、林森炳、鄧陳秀緣、黃遠忠），有通行權存在
    。
二、被告台灣糖業股份有限公司、林福春、羅蔡香心、林森炳、
    鄧陳秀緣、黃遠忠、林木榮、林宗裕、林樂洋、林木發應將
    設置於前項原告有通行權土地上之障礙物移除，並應容忍原
    告通行，不得設置地上物或為其他任何妨礙原告通行之行為
    。
三、訴訟費用由原告負擔。
    事實及理由
一、原告主張：緣坐落臺中市○○區○○段00000地號土地(下稱132-
    6地號土地)為原告向被告台灣糖業股份有限公司(下稱被告
    台糖公司)所承租，原告本經由被告台糖公司所有之同段132
    -5地號土地(下稱132-5地號土地)向北通往原告所承租之同
    段132-4地號土地(下稱132-4地號土地)後，即可連接至豐興
    路2段龍興巷之公路。惟被告黃祺惠前標得坐落於132-5地號
    土地上之房屋（門牌號碼：臺中市○○路0段○○巷0號，下稱系
    爭房屋)，並向被告台糖公司承租132-5地號土地後，即拒絕
    原告通行132-5地號土地，且在132-5與132-4地號土地之間
    搭建外牆阻隔。然原告除以前述方式，經由132-5地號土地
    對外通行外，已無其他得通往公路之適宜聯絡方式，有臺中
    市養護工程處民國109年11月4日中市建養工山字第10900720
    06號函可證(下稱72006號函)。再者，原告通行132-5地號土
    地，此實為對周圍鄰地侵害最小之通行方案。為此，爰依民
    法第787條第1項、800條之1提起本件訴訟，並聲明：㈠先位
    聲明：1.確認原告就被告黃祺惠所承租，被告台糖公司所有
    坐落臺中市○○區○○段00000地號土地，如臺中市雅潭地政事
    務所收件日期110年5月18日土地複丈成果圖（下稱附圖一）
    編號A所示，面積32平方公尺之土地有通行權存在。2.被告
    黃祺惠應將設置於前項原告有通行權土地上之障礙物移除，
    並應容忍原告通行，不得設置地上物或為其他任何妨礙原告
    通行之行為。㈡備位聲明：1.確認原告就被告林福春、羅蔡
    香心、林森炳、鄧陳秀緣、黃遠忠、林木榮、林宗裕、林樂
    洋、林木發所承租，被告台糖公司所有坐落臺中市○○區○○段
    00000○00000○000地號土地（下稱132-1、132-7、133地號土
    地），如臺中市雅潭地政事務所收件日期110年8月24日土地
    複丈成果圖（下稱附圖二）編號D、E、F所示，面積分別為1
    平方公尺、5平方公尺、205平方公尺，合計211平方公尺之
    土地有通行權存在。2.被告應將設置於前項原告有通行權土
    地上之障礙物移除，並應容忍原告通行，不得設置地上物或
    為其他任何妨礙原告通行之行為。
二、被告之答辯：
  ㈠被告黃祺惠：
  1.原告承租之132-6地號土地本即可經由132-1、132-7、133地
    號土地之舊有既成巷道通行，原告卻故意製造周邊障礙物而
    無法利用舊有巷道通行至公路之情況。原告所提如附圖一之
    通行方案，需拆除被告黃祺惠於132-5地號土地上已修復之
    外牆，對於被告黃祺惠居住安全產生疑慮；反觀附圖二即被
    告黃祺惠所提之通行方案則不需拆除他人之圍牆大門即可通
    行。且若原告將來要於132-6地號土地上興建房屋，則附圖
    一編號A所示之通行路徑亦僅1.6公尺，考量消防安全及建築
    法規等因素，不適宜讓原告通行建屋。
  2.至臺中市養護工程處72006號函表示132-6地號土地現況並無
    其他出入方式，僅132-5地號屋前鋪面可供通行等語，經被
    告黃祺惠向臺中市養護工程處表達不服後，臺中市養護工程
    處即於110年4月26日以中市建養工山字第1100025346號回函
    表示，請被告台糖公司派員親自會勘132-6地號土地附近是
    否有其他既成私有巷道可通達至公路，被告台糖公司於會勘
    後則表示133地號土地尚有舊有之既成巷道可供通行，亦可
    經由132-1等地號土地通行，是原告非僅有132-5地號屋前鋪
    面可供通行等語，資為抗辯。並聲明：原告之訴駁回。 
  ㈡被告台糖公司部分：
  1.緣132-5地號土地及132-6地號土地均係被告台糖公司所有，
    原均出租予原告，原告原本於132-5地號土地上有系爭房屋
    、於132-6地號土地上則無任何建物，惟因系爭房屋已遭拍
    賣而由被告黃祺惠買受，被告黃祺惠於買受系爭房屋後即於
    周邊施作圍牆，並向被告台糖公司承租132-5地號土地，是
    原告原通行之通道即無法繼續通行。原告若由132-6號土地
    欲通行至公路，仍可經由被告台糖公司所有之同段132-1地
    號、133地號土地，非毫無通行道路。蓋132-6地號土地附近
    之土地皆屬被告台糖公司所有而出租予他人建築房屋，因年
    代久遠，甚多承租人已遷移至他處，以致原可通行之道路年
    久失修、雜草叢生，惟原有道路之路跡仍在，原告仍可通行
    ，殊無必要通行132-5地號土地而增加原告與被告黃祺惠間
    之紛爭。
  2.又原告所提臺中市養護工程處72006號函雖稱132-6地號土地
    現況並無其他出入方式，僅系爭房屋前之鋪面可供通行，惟
    此係因臺中市養護工程處未至現場周圍地形勘察，致未發現
    其他通行道路之結果。
  3.被告黃祺惠主張原告可通行如附圖二所示之132-1、132-7及
    133地號土地至龍興巷道路之通行方案，因132-7地號土地通
    行處所為私設巷道、133地號土地即附圖二編號F部分則為既
    成巷道，對第三人之權益影響較小，應為周圍地損害最少之
    處所及方法，被告台糖公司對此方案無意見等語，資為抗辯
    。並聲明：原告之訴駁回。
  ㈢被告羅蔡香心：對於原告備位聲明之通行方案（即附圖二之
    通行方案）沒有意見。
  ㈣被告鄧陳秀緣：對於原告備位聲明之通行方案（即附圖二之
    通行方案）沒有意見。
  ㈤被告林樂洋：原告備位聲明之通行方案（即附圖二之通行方
    案）編號E部分本身就沒有路，被告林樂洋亦未在那通行，
    目前係由被告林樂洋向被告台糖公司租地，不同意原告通行
    等語，資為抗辯。並聲明：原告之訴駁回。
  ㈥被告林木發：同被告林樂洋所述等語，資為抗辯。並聲明：
    原告之訴駁回。
  ㈦被告林福春、林森炳、黃遠忠、林木榮、林宗裕均未於言詞
    辯論期日到場，亦未提出準備書狀作何聲明或陳述。
三、本院得心證之理由：
  ㈠原告主張：132-6地號土地係原告向被告台糖公司承租，被告
    黃祺惠前因拍賣取得系爭房屋後，又向被告台糖公司承租13
    2-5地號土地；而132-1係被告林木榮、林宗裕、林樂洋向被
    告台糖公司所承租、132-7係被告林木發向被告台糖公司所
    承租、133地號土地係分別由被告林福春、羅蔡香心、林森
    炳、鄧陳秀緣、黃遠忠向被告台糖公司所承租等情，業經原
    告提出台灣糖業股份有限公司土地租賃契約書、地籍圖謄本
    、132-5地號土地登記第二類謄本、附圖二編號D、E、F承租
    情形分布圖等為證（見本院卷第27至33頁、第41頁、第617
    頁、第643至645頁），此部分且為被告所不爭執，勘認原告
    此部分之主張為真實。
  ㈡原告向被告台糖公司所承租之132-6地號土地是否與公路無適
    宜之聯絡，致不能為通常之使用，而得主張通行權？
　1.按土地因與公路無適宜之聯絡，致不能為通常之使用者，除
    因土地所有人之任意行為所生者外，土地所有人得通行周圍
    地以至公路，民法第787條第1項定有明文。由此以觀，土地
    是否聯通公路，除應以「土地本身」與「公路」間是否相鄰
    為斷外，若對外連通之路徑所經之土地為他人所有，而土地
    所有人通行該通行路徑並無確實穩固之法律上權利可資行使
    而使通行之權利獲得確保，仍應認屬「無適宜之聯絡」，否
    則類似本件通行路徑之土地所有人將路徑封堵時，土地即不
    能對外聯絡至公路。又有關「袋地必要通行權」之土地所有
    人得通行周圍地以至公路之規定，其「周圍地」並非僅指以
    與不通公路土地直接相毗鄰者為限。如不通公路之土地，與
    公路之間，有2筆以上不同所有人之土地相鄰，為達通行公
    路之目的，亦得主張通行該周圍地（最高法院91年度台上字
    第1846號判決意旨參照）。
  2.原告主張其所承租之132-6地號土地與公路無適宜之聯絡，
    致不能為通常之使用，需通行周邊土地以至公路等情，業據
    原告提出地籍圖、地籍圖正射影像圖、附近照片為證（見本
    院卷第25、33、35頁），並經本院勘驗屬實，及囑託臺中市
    雅潭地政事務所繪製如附圖一、二之土地複丈成果圖，有本
    院勘驗筆錄、勘驗照片、附圖一、二之土地複丈成果圖在卷
    為憑（見本院卷第189至223、227、231頁）。堪認132-6地
    號土地四周均為他人所有及他人承租之土地，並無與公路相
    鄰而為袋地，且其成為袋地並非因原告之任意行為所生，依
    法自得主張通行周圍地以至公路，首堪認定。
  ㈢原告就132-6地號土地得主張之通行方案，以何者為適當？
　1.按有通行權人應於通行必要之範圍內，擇其周圍地損害最少
    之處所及方法為之，民法第787條第2項定有明文。而鄰地通
    行權為鄰地所有權之擴張，其目的在解決與公路無適宜聯絡
    之土地之通行問題，自應限於必要之程度，且應選擇對鄰地
    損害最少之處所為之（最高法院83年度台上字第1606號判決
    意旨參照）。所謂通行必要範圍內，周圍地損害最少之處所
    及方法，應依社會通常之觀念，就附近周圍地之土地性質、
    地理狀況，相鄰土地所有人及利用人之利害得失，斟酌判斷
    之（最高法院98年度台上字第1842號判決意旨參照）。不以
    現為道路，或係最近之聯絡捷徑為限；且如有多數周圍地可
    供通行，應比較各土地所有人可能受有之損害，擇其損害最
    少之處所通行之（最高法院103年度台上字第93號判決意旨
    參照）。惟該通行路徑，仍應具可行性與安全性，則不待言
    。
　2.經查，系爭房屋為被告黃祺惠拍賣所得，該房屋坐落在被告
    黃祺惠向被告台糖公司承租之132-5地號土地上等情，業經
    敘明於前。又系爭房屋現作為被告黃祺惠居住使用，132-5
    地號土地之其餘部分則為系爭房屋之庭院，至於附圖一編號
    A所示之處，現作為被告黃祺惠放置雜物之空間等情，業經
    本院現場勘驗明確，有本院之勘驗筆錄、現場照片存卷可參
    （見本院卷第185至189、201至207頁）。再者，被告黃祺惠
    於拍得系爭房屋後，遂於132-5地號土地與132-4地號土地之
    交界處搭建圍牆及鐵門，此復據原告、被告黃祺惠、被告台
    糖公司陳述屬實，且有本院現場勘驗照片在卷可佐（見本院
    卷第209頁）。換言之，系爭房屋與132-5地號土地現均作為
    被告黃祺惠之居住使用空間，被告黃祺惠且於132-5與132-4
    地號土地交界處搭建圍牆、鐵門等，作為與外界之區隔，以
    確保其居住空間之安全性。準此，原告先位聲明請求通行如
    附圖一編號A所示之空間，此通行方案將造成被告黃祺惠之
    起居空間任由他人進出，而顯有安全性之顧慮；又倘若被告
    黃祺惠為確保其居住安全，勢必需將原搭建於132-5與132-4
    地號土地交界處之圍牆、鐵門移除，或另覓其他方式區隔住
    家與外部空間，實難認如附圖一編號A所示之通行方案為對
    周圍地損害最少之處所及方法。
　3.至被告黃祺惠主張之經由附圖二編號D、E、F之通行路徑向
    外連接龍興巷，此通行方案使用之土地面積雖較附圖一編號
    A所示通行方案為廣，影響人數也較多，然附圖二編號E（位
    在132-7地號土地上）為私設巷道；附圖二編號F（位在133
    地號土地上）則為既成巷道乙節，業經被告台糖公司陳明在
    卷（見本院卷第257頁），且附圖二編號F之由南往北延伸之
    區段，更有水泥鋪面，有本院勘驗現場照片附卷可考（見本
    院卷第217至223頁），足徵此通道本即供附近之承租人通行
    使用，是以，就132-1、132-7、133地號土地之承租人，即
    被告林福春、羅蔡香心、林森炳、鄧陳秀緣、黃遠忠、林木
    榮、林宗裕、林樂洋、林木發而言，僅係就各該土地之現狀
    再容忍原告使用，並未對渠等造成更不利益之處境。況被告
    羅蔡香心、鄧陳秀緣即133地號土地之承租人於本院言詞辯
    論期日亦到庭表示對附圖二編號D、E、F所示之通行方案沒
    有意見（見本院卷第728頁），堪認附圖二編號D、E、F所示
    之通行方案為對周圍地損害最少之處所及方法。
　4.從而，原告就132-6地號土地得主張之通行方案，應以如附
    圖二編號D、E、F所示之通行方案為適當。
　5.再土地所有人取得必要通行權，或得開設道路時，通行地所
    有人或其他占有人均有容忍之義務，倘予阻止或為其他之妨
    害，通行權人自得請求予以禁止或排除。查本件被告得通行
    如附圖二編號D、E、F所示之土地，既經認定如前，則原告
    請求如附圖二編號D、E、F所示土地之所有人與承租人，即
    被告台糖公司、林福春、羅蔡香心、林森炳、鄧陳秀緣、黃
    遠忠、林木榮、林宗裕、林樂洋、林木發應將設置於原告有
    通行權土地上之障礙物移除，並應容忍原告通行，不得設置
    地上物或為其他任何妨礙原告通行之行為，同屬有理，亦應
    准許。
四、綜上所述，原告依民法第787條第1項、800條之1之規定，請
    求確認就系爭132-6地號土地如附圖二編號D、E、F所示部分
    土地有通行權存在，且被告台糖公司、林福春、羅蔡香心、
    林森炳、鄧陳秀緣、黃遠忠、林木榮、林宗裕、林樂洋、林
    木發應將設置於此部分土地上之障礙物移除，並應容忍原告
    通行，不得設置地上物或為其他任何妨礙原告通行之行為，
    為有理由，應予准許。
五、本件事證已臻明確，兩造其餘攻防方法與所舉證據，核與判
    決結果無影響，爰不另贅述，附此敘明。
六、又確認判決僅為確認請求權存在之判決，並無執行力（最高
    法院26年渝抗字第51號判決意旨參照），亦即其性質屬不適
    於強制執行，自無准許假執行之餘地。另就如主文第二項部
    分，屬命被告容忍及禁止被告為一定之行為，與假執行係於
    終局判決確定前，賦與執行力之情形不同，爰不予假執行之
    宣告。
七、因敗訴人之行為所生之費用，按當時之訴訟程度，為伸張或
    防衛權利所必要者，法院得酌量情形，命勝訴之當事人負擔
    其全部或一部，民事訴訟法第81條第2款定有明文。本件原
    告欲通行被告所有之土地，被告為防衛其權利而不同意原告
    之請求，所為訴訟行為應在防衛其權利所必要之範圍內，且
    於法院判決前，被告應供原告通行之範圍位置尚不明確，亦
    難認被告有不主動履行法定義務之情事。是若令提供土地讓
    原告通行之被告，再行負擔訴訟費用，尚非事理之平，故本
    院爰依上開規定，命勝訴之原告負擔訴訟費用。　　
中　　華　　民　　國　　111 　年　　6 　　月　　30　　日
                      豐原簡易庭    法  官 廖弼妍
如不服本判決，應於送達後20日內，向本院提出上訴狀並表明上
訴理由，如於本判決宣示後送達前提起上訴者，應於判決送達後
20日內補提上訴理由書（須附繕本）。如委任律師提起上訴者，
應一併繳納上訴審裁判費。
以上為正本係照原本作成。
中　　華　　民　　國　　111 　年　　6 　　月　　30　　日
                                    書記官 陳貴卿